【裁判字號】    97,消債抗,21
【裁判日期】    980117
【裁判案由】    更生事件之抗告
【裁判全文】
臺灣臺南地方法院民事裁定            97年度消債抗字第21號
抗  告  人  甲○○
上列抗告人因消費者債務清理條例事件聲請更生，對於民國97年
6月30日本院97年度消債更字第10號裁定提起抗告，本院裁定如
下：
    主  文
抗告駁回。
抗告程序費用新臺幣壹仟元由抗告人負擔。
    理  由
一、原審聲請及抗告意旨略以：抗告人因理財失當，致陷財務困
    境，積欠銀行無擔保債務計達新臺幣（下同）772,757元，
    於債務清理條例施行前，雖曾雖與各債權銀行成立協商，約
    定每月償還10,373元，惟其每月薪資收入僅20,000元，扣除
    家庭生活費及扶養費等必要支出15,000元後，已不足清償協
    商款，有因不可歸責於己之事由，致履行顯有重大困難之情
    事。另債務人之父親黃華泰自三、四年前迄今無工作收入，
    依法應扶養黃華泰之子女共五人，有二人已結婚無工作並要
    扶養子女。匯誠第一資產管理股份有限公司、台新銀行、荷
    蘭銀行、中國信託商業銀行、花旗銀行、匯豐銀行之前有申
    請銀行個別一致性協商，但因債務人被公司裁員後，有三個
    月未工作而毀諾等語，為此依消費者債務清理條例聲請更生
    ，爰依法提起抗告，請求廢棄原裁定等語。
二、按消費者債務清理條例第151條第5、6項規定：「債務人與
    金融機構協商成立者，不得聲請更生或清算。但因不可歸責
    於己之事由，致履行顯有重大困難者，不在此限。本條例施
    行前，債務人依金融主管機關協調成立之中華民國銀行公會
    會員，辦理消費金融案件無擔保債務協商機制與金融機構成
    立之協商，準用前項之規定。」，所謂因不可歸責於己之事
    由，致履行顯有重大困難之情形，應係指債務人與最大債權
    金融機構協商「成立後」，債務人之經濟狀況、生活等客觀
    事實有顯著變動者而言，亦即債務清償方案成立後，固由債
    務人按其條件履行，惟須於其後發生情事變更，在清償期間
    因不可歸責於己之事由，而有收入或收益不如預期或支出增
    加之情形，致該還款方案履行困難甚或履行不能，始能聲請
    更生或清算。此項規定旨在避免債務人任意毀棄已成立之協
    商，濫用更生或清算之裁判上債務清理程序，況該債務清償
    方案係經當事人行使程序選擇權所為之債務清理契約，債務
    人自應受該還款協議所拘束。
三、經查：
  (一)抗告人前於消費者債務清理條例施行前，依金融主管機關協
    調成立之中華民國銀行公會會員辦理消費金融案件無擔保債
    務協商機制與金融機構於民國95年7月間成立協商，雙方約
    定抗告人每月應償還款項合計為10,373元，抗告人履行至95
    年9月毀諾未再依約履行，有債權銀行陳報狀附於原審卷足
    憑，堪信為真實。
  (二)次查：
    1.抗告人97年1月至97年10月薪資所得共224,970元，有抗告
      人提出薪資明細表1份在卷足參。故債務人平均每月收入
      應以22,497元為適當（224,970÷10＝22,497）。
    2.抗告人主張每月支出交通費1,000元、生活費5,000元、雜
      費4,000元云云。然查：臺灣省97年每月每人最低生活費
      係9,829元（此數額包含食衣住行），有內政部歷年最低
      生活費一覽表1份在卷可稽，債務人於履行債務期間本應
      節約省用，過較撙節之經濟生活，並誠實勤勉地履行債務
      ，以符合公平正義及誠信原則，是本院認抗告人每月基本
      生活費用以9,829元為已足。
    3.抗告人主張支出父親黃華泰、母親黃孫玉扶養費每月各
      2,500元。經查：黃孫玉95年度禾千實業股份有限公司有
      薪資所得215,567元，另在臺灣郵政股份有限公司臺南灣
      裡郵局及大眾商業銀行股份有限公司灣裡分公司，則各有
      利息所得8,434元及2,858元，共計226,859元，有黃孫玉
      之稅務電子閘門財產所得調件明細表1份附於原審卷足憑
      ，足見黃孫玉平均每月有近20,000元之收入，自難認其有
      不能維持生活之情形。另本院參酌96年度綜合所得稅受扶
      養人每人免稅額77,000元計算，可知黃華泰每月基本生活
      所需約6,500元為適當。然黃華泰扶養義務人為其子女及
      配偶共六人，準此，本院認抗告人為黃華泰支出每月基本
      生活費用計1,083元為已足。抗告人固陳以黃華泰之子女
      有二人已結婚無工作並要扶養子女云云，惟就此並未舉證
      以實其說，自難驟信為真正。
    4.抗告人平均每月收入約22,497元，扣除個人生活費9,829
      元、扶養費1,083元後，剩餘11,567元，足以負擔每月償
      還10,373元之債務清償方案。雖債務人毀諾後原協商條件
      已不能適用，然觀諸債務人年齡、工作能力及協商當時之
      還款條件，債務人年齡尚輕，亦有持續工作之能力等狀況
      。目前銀行公會針對95年協商毀諾之債務人，提供更優於
      95年協商當時更優惠之還款條件（個別協商之一致性方案
      ）供債務人再行申請，藉以適度調整債權人及債務人間之
      債務履行關係。依抗告人目前工作收入既可履行95年協商
      條件，理應有能力與債權銀行再行協商。既非有除95年協
      商方案外再無協商之途徑，則抗告人當可循上開途徑與債
      權銀行重啟協商以替代95年協商方案，替代方案既較95年
      協商實質內容更加優惠，則依抗告人目前收入狀況應無不
      可履行債務之情事。是以抗告人主張有不可歸責於己之事
      由，致履行協商顯有重大困難云云，自不足採。至債務人
      另以曾經個別一致性協商，但因債務人被公司裁員後，有
      三個月未工作而毀諾云云置辯，然就此亦未提出證據以供
      本院審酌，難認聲請更生為有理由。
四、綜上所述，本件抗告人既無不可歸責於己之事由，致履行顯
    有重大困難之情形，已與首揭消費者債務清理條例所定得聲
    請更生程序以清理債務之要件不符，顯然其聲請更生即屬要
    件不備，且無從補正。從而，原裁定駁回其更生之聲請，理
    由雖與本院稍有不同，然其結論並無不合。抗告意旨仍指摘
    原裁定不當，求予廢棄另為裁定，為無理由，應予駁回。
五、據上論結，本件抗告為無理由，依消費者債務清理條例第15
    條，民事訴訟法第495 條之1第1項、第449條第1項、第95條
    、第78條，裁定如主文。
中    華    民    國    98    年    1     月    17    日
                  民事第三庭  審判長法  官  高榮宏
                                    法  官  林福來
                                    法  官  黃莉莉
以上正本係照原本作成。
本裁定不得抗告。
中    華    民    國    98    年    1     月    17    日
                                    書記官  陳著振


司法院資訊處製作；財團法人民間司法改革基金會備份。
